---
title: "L'Energia di Boltzmann"
author: "FR"
date: "2025-10-05"
output: html_document
categories: [R, ita, distribuzione]
tags: [R, energia, boltzmann, distribuzione]
format:
  html:
    code-fold: true
execute:
  echo: true
---


Forse gli unici conoscitori della statistica migliori degli statistici sono i fisici.
Dico questo perché molti dei progressi maggiori, specialmente in materia di statistica bayesiana, hanno trovato origine in soluzioni a problemi posti dai fisici. 

Il caso più eclatante è forse la distribuzione dell'energia di Boltzmann. Questa distribuzione rappresenta il fondamento del potente algoritmo di ottimizzazione del Simulated Annealing (SANN) proposto negli anni 80 da Hinton e Hopfield, che di fatto rappresenta un'applicazione dell'algoritmo Metropolis-Hastings sulla distribuzione di Boltzmann.


Attenzione: io la chiamo Distribuzione di Boltzmann, ma la sua definizione è praticamente equivalente a quella della cosidetta Misura di Gibbs o Distribuzione di Gibbs. Non va invce confusa con la distribuzione di Maxwell-Boltzmann, alla quale è ispirata, ma che invece tratta direttamente la distribuzione congiunta di velocità e massa delle particelle di gas.

Che cosa rappresenta questa distribuzione? Prima di definire la distribuzione di Boltzmann, è bene definire l'oggetto di questa distribuzione: l'energia.

L'energia può essere vista come una misura di instabilità, o di disordine (come l'entropia) o di perdita (come l'errore). La distribuzione di Boltzmann consente di passare da una qualsiasi funzione di energia definita positiva a una funzione di verosimiglianza (strumento molto potente che da accesso a molti strumenti statistici, tra cui i metodi Markov-Chain Monte Carlo come Metropolis-Hastings).


La distribuzione di Boltzmann è definita su una funzione di energia con supporto positivo.

Ma considera anche un secondo parametro: la temperatura. Mentre l'energia può essere vista come l'instabilità di un sistema, la temperatura rappresenta la tensione tra il sistema e l'ambiente circostante. Pensiamo a una batteria messa dentro un forno. La batteria potrebbe essere instabile a causa del suo stato di decomposizione interno, ma la temperatura causata dal forno potrebbe aggiungere un livello di instabilità ulteriore. Maggiore è l'instabilità, minore è la verosimiglianza sotto la distribuzione di Boltzmann.

In generale, è utile considerare questi 4 concetti:

- il sistema: è una struttura o un architettura complessa, rappresentante un oggetto, che può essere inserito in un qualche ambiente o contesto

- lo stato (del sistema): è una configurazione in cui il sistema può trovarsi. Rappresenta la composizione interna del sistema

- la temperatura: dice quanto il sistema si trova sotto pressione a causa dell'ambiente circostante, e non dipende dallo stato del sistema.

- l'energia: dice quanto il sistema si trova sotto pressione quando si trova in uno stato in particolare. è diretta funzione dello stato del sistema.


Il quinto e ultimo concetto è la verosimiglianza sotto la distribuzione di Boltzmann: è una funzione che dipende dall'energia (e attraverso di essa dallo stato) e dalla temperatura (e attraverso di essa dell'ambiente) del sistema. La verosimiglianza di Bolztmann approssima l'uniforme per un livello di temperatura che tende a infinito.



La pdf di Boltzmann ha questa funzione:


$$P(X=x) = \frac{1}{Z} \exp\left(-\frac{E(x)}{T}\right)  $$

con $Z$ funzione di partizione o costante di normalizzazione

$$Z = \sum_x \exp\left(-\frac{E(x)}{T}\right)$$

I valori si interpretano come segue:

- $X$ rappresenta una variabile aleatoria o un processo stocastico (un insieme di variabili aleatorie) e $x$ rappresenta il valore o i valori che assume $X$ in corrispondenza di uno stato in cui si trova il sistema ($x$ è lo stato, $X$ è il sistema)

- $T$ è uno scalare positivo, che rappresenta la temperatura del sistema. Si vede che se $T$ diventa alto il numeratore della pdf diventa $\exp(0)=1$ per cui la distribuzione di Bolztmann diventa effettivamente una uniforme (gli stati hanno tutti la stessa probabilità di verificarsi)


- $E$ è una funzione che prende come input definito sullo spazio degli stati $x$ e restituisce un output scalare definito sui reali positivi. è la funzione di energia, ed è il cuore della distribuzione di Boltzmann.

- $Z$ è una sommatoria del numeratore della pdf sullo spazio degli stati, necessaria per integrare a 1 e rendere la funzione una densità di probabilità.



Di seguito la pdf della distribuzione. Colori caldi rappresentano una più alta temperatura.

```{r}
x = seq(0,100,0.1)
col = colorRampPalette(c("blue", 'yellow', 'orange', 'red'))(100)
T = 5;d = exp(-x/T); d=d/sum(d);plot(x,d, type='l', xlim=c(0,100), ylim=c(0,0.005), col='white', xlab='energy', ylab='pdf', main='Boltzmann Distribution - PDF')
for (t in 1:length(col)){T = t*2;d = exp(-x/T);d=d/sum(d); lines(x,d, type='l', col=col[t])}
```




```{r}
x = seq(0,100,0.1)
col = colorRampPalette(c("blue", 'yellow', 'orange', 'red'))(100)
T = 5;d = exp(-x/T); d=d/sum(d);plot(x,d, type='l', xlim=c(0,100), ylim=c(0,1), col='white', xlab='energy', ylab='cdf', main='Boltzmann Distribution - CDF')
for (t in 1:length(col)){T = t*2;d = exp(-x/T);d=d/sum(d);d = cumsum(d); lines(x,d, type='l', col=col[t])}

```


```{r}
x = seq(0,100,0.1)
col = colorRampPalette(c("blue", 'yellow', 'orange', 'red'))(100)
T = 5;d = exp(-x/T); d=d/sum(d);plot(x,d, type='l', xlim=c(0,100), ylim=c(0,1), col='white', xlab='energy', ylab='unnormalized likelihood', main='Boltzmann Distribution - unnorm PDF')
for (t in 1:length(col)){T = t*2;d = exp(-x/T); lines(x,d, type='l', col=col[t])}

```





La distribuzione di Boltzmann è stata fondamentale per la definizione di molti modelli probabilistici, in particolare per tutti i processi stocastici basati sulle Reti di Markov. Si tratta di grafi indiretti e ciclici di variabili aleatorie, che rappresentano un'alternativa potente al framework delle Reti Bayesiane.







